【裁判字號】    89,上易,2601
【裁判日期】    891129
【裁判案由】    恐嚇取財等
【裁判全文】
臺灣高等法院臺中分院刑事判決          民國八十九年度上易字第二六○一號
    上  訴  人  臺灣臺中地方法院檢察署檢察官
    被      告  丙○○
右上訴人因被告恐嚇取財等案件，不服台灣台中地方法院中華民國八十九年十月十八
日第一審判決（民國八十九年度訴字第二○八八號，起訴案號：台灣台中地方法院檢
察署民國八十九年度偵緝字第五六二號），提起上訴，本院判決如左：
    主    文
上訴駁回。
    理    由
一、原審法院檢察署檢察官公訴意旨略以：被告丙○○（以下稱被告）意圖為自己不
    法所有，於民國（下同）八十八年八月初，在不詳地點架設鴿網，竊取丁○○所
    有進行放飛訓練之鴿子，得手後即依鴿子腳環上之電話號碼打電話至丁○○住處
    ，向丁○○嚇稱：如果要取回被竊走的鴿子，需匯款新臺幣（下同）四千五百元
    至其0000000局號、0000000帳號之郵局帳戶內，否則就要將鴿子
    勒斃等語，致丁○○因畏懼其所有之鴿子遭勒斃，而於八十八年八月二十三日匯
    款共四千五百元至前開帳戶內，嗣經丁○○向法務部處理重大犯罪被害人申訴窗
    口報案，始循線查獲。因認被告犯有刑法第三百二十條第一項之竊盜罪嫌及同法
    第三百四十六條第一項之恐嚇取財罪嫌等情。
二、按犯罪事實應依證據認定之，無證據不得推定其犯罪事實，刑事訴訟法第一百五
    十四條定有明文。又認定不利於被告之事實，須依積極證據，苟積極證據不足為
    不利於被告事實之認定時，即應為有利於被告之認定，更不必有何有利之證據。
    業經最高法院三十年上字第八一六號著有判例可資參照。另認定犯罪事實應依證
    據，為刑事訴訟法所明定，故被告否認犯罪事實所持之辯解，縱屬不能成立，仍
    非有積極證據足以證明其犯罪行為，不能遽為有罪之認定；又犯罪事實依法應依
    證據認定之，不得僅以被告之反證不成立，持為認定犯罪之論據。如未能發現相
    當證據或證據不足以證明，自不能以推測或擬制方法，以為裁判基礎，此亦經最
    高法院三十年上字第一八三一號、二十一年上字第四七四號及四十年台上字第八
    十八號分別著有判例可資參照。又按被告不負自證無罪之義務，已為先進國家刑
  事訴訟法之基本原則，此觀吾國刑事訴訟法第九十五條第二項規定，實施刑事訴
    訟程序之公務員對被告訊問時，應先告知其有保持緘默之權利，亦可明瞭。再查
    檢察官就被告犯罪事實，有舉證責任，刑事訴訟法第一百六十一條亦定有明文。
    復按法院固應依職權調查證據，但無蒐集證據之義務，刑事訴訟法第三百七十九
    條第十款規定應於審判期日調查之證據而未予調查之違法，解釋上應不包括蒐集
    證據在內，其調查之範圍以審判中案內檢察官蒐集取得所存在之一切證據為限，
    案卷內所不存在之證據，即不得責令法院為發現真實，應依職權從各方面詳加蒐
    集調查（參考最高法院八十七年度台非字第一號判決要旨）。
三、本件原審法院檢察署檢察官認被告涉犯刑法第三百二十條第一項之竊盜罪嫌及同
    法第三百四十六條第一項之恐嚇取財罪嫌等情，無非係以右揭事實，業經被害人
    丁○○檢附匯款單影本證述屬實，並有被告之立帳申請書影本佐證。被告於八十
    七年十二月間遺失存摺、提款卡、印章等物，卻未向郵局申報遺失及向警察局報
    案，於檢察官偵訊時供稱曾於八十八年九月向郵局查詢，經郵局告知已遭原審法
    院檢察署函請凍結提領等語，然原審法院檢察署係於八十八年十二月二十九日函
    請郵政儲金匯業局凍結被告前開帳戶之提領，有該署甲○茂謙八八他二九二五字
    第九○一一一號函在卷可參，被告所供顯不實在。又被告如遺失提款卡，歹徒如
    何得知提款卡密碼據以提領款項？被告經同署檢察官傳、拘無著發布通緝，於八
    十九年七月三十一日始為台中市警察局第三分局在南投縣南投市○○○路三五二
    號緝獲，益證被告畏罪情虛，為其論據。惟訊據被告則堅決否認有何竊盜及恐嚇
    取財之犯行，辯稱：渠沒有做，渠郵局本子、提款卡及密碼單放在一起一起被偷
    ，渠有正當工作，不需要去恐嚇，且因渠郵局裡只有五百元，所以渠就沒有去報
    案等語。
四、原審法院查：（一）、雖被告於檢察官偵查中所供陳之於八十八年九月向郵局查
    詢，經郵局告知已遭地檢署函請凍結提領乙節與事實不符，然查：依偵查卷宗內
    所附被告帳戶名下自八十八年五月一日起至八十八年十月二十一日止之郵政存簿
    儲金每日活動戶存提詳情表可知，該帳戶下之資金流通十分繁雜，甚有一日存入
    數筆至十、二十餘筆金額之紀錄（後有提領剩萬餘元、幾千元或數百元之金額）
    ，惟被告自八十八年七月起即任職於「樺記營造有限公司」至今，此有在職證明
    一紙在卷可憑，被告既有固定之工作收入，而該被告名下之郵局前揭帳戶卻有不
    正常之資金流通，且提領款之方式亦非僅限於以提款卡提領（詳見交易代號分別
    有Ａ五０一、Ｂ五０五、五五０一、一五０六），是該帳戶是否仍為被告所使用
    本非無疑。再參以被告若有如檢察官所指訴之恐嚇取財並指定匯入帳戶內之行為
    ，衡之一般常情，被告豈會有以自己之名義所申請之帳戶作為收受恐嚇取財匯款
    之帳戶而自曝其短，此顯與常情有違，從而被告所舉之反證雖不成立，然依上揭
    最高法院二十一年上字第四七四號判例要旨所示，乃不能持此作為認定被告被訴
    犯罪之論據。（二）、又檢察官於起訴書犯罪事實欄中對於被告於何時、在何地
    、以如何之方法架設鴿網竊鴿之事實並未為明確之認定記載，而含混記載在不詳
    地點架設鴿網，亦未查獲鴿網，且該恐嚇電話是否確為被告所撥打，亦無提出任
    何其他積極證據（如電信公司之通聯紀錄、電話錄音等）以資認定，被告既不負
    自證無罪之義務，是以尚難以被告所供不實及係因通緝到案即以推測或擬制方法
    認被告畏罪情虛。綜上所述，被告上開所為辯解，應堪採信。此外，復查無其他
    積極證據足資證明被告有何被訴竊盜及恐嚇取財之犯行，原審法院認不能證明被
    告被訴之犯罪，揆諸首揭說明，依刑事訴訟法第三百零一條第一項規定應諭知被
    告為無罪之判決，經核尚無不合。
五、原審法院檢察署檢察官對原審法院判決提起上訴，本件原審判決被告無罪，固非
    無見，惟查：(一)原審認為被告自八十八年七月起任職樺記營造有限公司，而被告
    申請開戶之郵局帳戶自八十八年五月一日起至八十八年十月二十一日止，每日流
    通資金繁雜，該帳戶是否被告所用顯有疑問云云。據此，被告僅提出在職證明並
    辯稱存摺遺失，原審即率爾認定前開帳戶非被告使用，稍嫌速斷。換言之，原審
    認為有職業者，即不會從事擄鴿勒贖之犯行，顯與經驗法則有違。(二)原審認為如
    被告從事擄鴿勒贖，不會要求被害人匯款至自己之郵局帳戶云云。惟被告若無管
    道購入人頭帳戶，甚可提供自己帳戶供他人匯款，豈可謂被告不可能以自己申請
    之帳戶作為收受恐嚇取財匯款之帳戶。原審判決對明顯客觀證據，視而不見，又
    缺證據與證據關連性連貫後認定事實之基礎經驗，竟以毫無論理依據之說詞，認
    定被告無罪，其判決謬誤，至為明顯等語。惟本院查檢察官既未就被告被訴之前
    揭犯罪事實，舉出具體積極之證據，以資證明，原審法院就檢察官蒐集之前揭證
    據，審理調查結果，不能證明其被訴犯罪，而為被告無罪之判決，依法應無不合
    。檢察官前開上訴意旨，徒憑己意以懷疑或以假若而推測之詞，指摘原審判決不
    當，經核非有理由，應予駁回。
六、據上論結：應依刑事訴訟法第三百六十八條，判決如主文。
本案經檢察官乙○○到庭執行職務。
中      華      民      國    八十九     年      十一     月    二十九  日
                                  臺灣高等法院臺中分院刑事第三庭
                                        審判長法  官  方  艤  駐
                                              法  官  廖  柏  基
                                              法  官  胡  忠  文
右正本證明與原本無異。
不得上訴。
                                              書記官  陳  曉  青
中      華      民      國    八十九     年      十一     月    二十九  日
                                                                        Ｉ


司法院資訊處製作；財團法人民間司法改革基金會備份。
